最高法院刑事判決　　　　　　　　　　　　　　　八十六年度台上字第六○五六號
　　上　 訴　 人　台灣高等法院高雄分院檢察署檢察官
　　被　　　　告　丙 ○ ○
　　上　 訴　 人　申 ○ ○.
　　　　　　　　　巳 ○ ○
　　　　　　　　　庚○○○
　　　　　　　　　辰 ○ ○
　　　　　　　　　亥 ○ ○
　　　　　　　　　丁 ○ ○
　　　　　　　　　酉 ○ ○
　　　　　　　　　己 ○ ○
　　　　　　　　　戌 ○ ○
　　　　　　　　　癸 ○ ○
　　　　　　　　　辛 ○ ○
　　　　　　　　　甲 ○ ○
　　　　　　　　　乙 ○ ○
　　　　　　　　　丑 ○ ○
　　　　　　　　　子 ○ ○
　　　　　　　　　寅 ○ ○
　　　　　　　　　卯 ○ ○
　　　　　　　　　午 ○ ○
　　右十八上訴人
　　共　　　　同
　　選 任辯護 人　劉
　　　　　　　　　洪 耀 宗律師
　　右 一上訴 人
　　選 任辯護 人　俞 兆 年律師
　　上　 訴　 人　壬 ○ ○.
　　選 任辯護 人　洪 耀 臨律師
　　　　　　　　　黃 璽 麟律師
　　上　 訴　 人　未 ○ ○.
　　選 任辯護 人　張 賡 堯律師
　　　　　　　　　張 嘉 尹律師
　　上　 訴　 人　戊 ○ ○.
　　選 任辯護 人　阮 世 賢律師
右上訴人等因被告妨害投票案件，不服台灣高等法院高雄分院中華民國八十六年四月
二十九日第二審更審判決（八十五年度上重更(一)字第三五號，起訴案號：台灣屏東地
方法院檢察署八十三年度偵字第一六四○、一九八二號），提起上訴，本院判決如左
：
    主  文
原判決撤銷，發回台灣高等法院高雄分院。
    理  由
本件原判決對上訴人申○○、午○○（下稱鄭、蔡二人）、巳○○、庚○○○、辰○
○、亥○○、戊○○、丁○○、酉○○、己○○、戌○○、癸○○、辛○○、甲○○
、乙○○、丑○○、子○○、未○○、寅○○、壬○○、卯○○（下稱巳○○等十九
人，連同鄭、蔡二人總稱為上訴人等）撤銷第一審判決改判，論處鄭、蔡二人共同連
續對於有投票權之人，交付賄賂而約其投票權一定之行使罪刑，巳○○等十九人有投
票權之人，收受賄賂，而許以其投票權為一定之行使罪刑；其餘涉犯部分，犯罪不能
證明，惟起訴認與已判處罪刑部分，有想像競合關係，在裁判上為一罪或實質上一罪
，不另為無罪之諭知。對被告丙○○部分，維持第一審認其設於台灣省合作金庫屏東
支庫之帳戶係申○○在使用，申○○前往該庫領款開出四十二張該庫支票往圓山大
飯店行賄，丙○○並不知情，諭知被告無罪之判決，並駁回檢察官在第二審之上訴，
固非無見。惟查：(一)刑法上之連續犯係指有數個獨立之犯罪行為，基於一個概括之犯
意，反覆為之，且其數個犯罪行為，又必有先後次序可分者，始稱相當，若該項犯罪
，係由行為人之單一行為接續進行而侵害同一法益時，縱令在犯罪完畢以前，其各舉
動已與該罪之構成要件完全相符，但在行為人主觀上對於各個舉動，不過為其犯罪之
一部分，祗成立一罪，不能以連續犯論。依原判決認定事實，申○○係基於一個賄選
目的，同時同地向各有投票權人交付賄款，而約其為一定之行使，則在行為人主觀上
只有單一犯意，對於交付賄款之各個舉動，不過為其犯罪行為之接續進行侵害一個公
共法益，能否論以連續犯，已堪推敲。(二)凡以自己犯罪之意思而參與犯罪，或幫助他
人犯罪之意思而參與犯罪構成要件之行為者，固皆為共同正犯。依原判決認定之事實
，午○○請由其父蔡譜陸向申○○表明欲搭配競選屏東縣議會正、副議長，郭允諾並
經國民黨提名後，蔡譜陸囑黃慶煌自屏東縣林邊鄉農會蔡譜陸帳戶提領共入新台幣
（下同）一千萬元至台灣省合作金庫屏東支庫丙○○名義之帳戶，復囑林坤憲自台中
縣太平市農會草湖分部款二千萬元入丙○○上開帳戶，供申○○備向有投票權之該
屆新當選議員行賄買票之用，旋由丙○○提領交付各五十萬元之台支支票給巳○○等
十九人，若是蔡譜陸僅此行為，能否謂有為自己犯罪之故意或參與行賄之行為，又其
款之目的何在﹖殊有疑問，原審未詳勾稽，於事實欄內明白認定，復未說明其所憑
之證據，率謂未起訴之蔡譜陸與申○○、午○○為共同正犯云云，不無速斷及理由不
備。(三)午○○、酉○○、戌○○、丙○○於原審聲請狀稱：「聲請證人賴耀熙、張福
來、吳泰逸、宋希聖，證明四十二張支票係丙○○持有，並於與在場之新當選議員等
人賭博財物時拿出為賭注，並當場宣佈每人可貸五十萬元予各新當選議員……並非受
賄所得」（見上更(一)卷第一八八頁）。戊○○於原審聲請調查證據狀稱：「上訴人確
與丙○○有金錢上之往來……調查下列證據足可查明：1.合作金庫屏東支庫第三一九
九－八號甲存帳戶……。4.證人中國農民銀行屏東分行前襄理鄭榮欽。5.第三四六七
三二號本票……以資釐清上訴人絕無涉及收受賄款…」（見上更(一)卷第二○八、二○
九頁），午○○在第一審法院審理中稱：「起訴之事實不符，請求庭上將電話錄音帶
送鑑定」（見一審卷第九十二頁背面倒數第四行），原判決對此有利上訴人等證據未
說明不採之理由，亦嫌理由不備。(四)申○○於檢察官偵查中稱：「八十三年二月二十
八日丙○○合作金庫屏東支庫切用合庫台支、他（丙○○）有叫黃淑芬去切台支，切
這麼久還沒有切到，丙○○要我打電話到合庫問〞小郭〞能不能快點切出」（見偵字
第一六四○號卷(二)第五十六頁正、反面），核與證人即合庫屏東支庫職員郭震宇（小
郭）證稱：「聽他們說九點多就來了，服務處（申○○服務處）的人員打電話來問，
然後我到樓下了解情形，我才知道她（黃淑芬）來開台支」。黃淑芬稱：「合庫屏東
支庫00000000000－0丙○○帳戶……八十三年二月二十八日該四十三張
面額各五十萬元的台支及二百萬元，一張一百萬元台支，是丙○○交給我去提的，領
回來的台支是拿給丙○○」（見八十三年他字四三號卷第四十二頁、第四十七、四十
八頁），且丙○○亦稱：「合作金庫屏東支庫帳戶，我自己在使用，八十三年二月二
十八日四十二張合庫台支是我叫黃淑芬去合庫開的，我拿到支票我就走了」（見偵字
第一六四○號卷(四)第一三五頁背面、第一三六頁背面）均相符合。又同案被告巳○○
、庚○○○、辰○○、亥○○、戊○○、丁○○、酉○○、己○○、戌○○、癸○○
、辛○○、甲○○、乙○○均供承向丙○○取得該支票，則巳○○等十九人究竟因何
取得該支票﹖丙○○與申○○間是否有犯意聯絡行為分擔﹖不無研求之餘地，檢察官
、上訴人等上訴意旨指摘原判決為違法，非無理由，應認有發回更審之原因。又巳○
○等十九人雖屬刑事訴訟法第三百七十六條第一款所列之案件，但於修正刑事訴訟法
施行法前，原得上訴於第三審法院，且已繫屬於法院，依刑事訴訟法施行法第五條第
一項規定，仍應依施行前之法定程序終結之，附此明。
據上論結，應依刑事訴訟法第三百九十七條、第四百零一條，判決如主文。
中      華      民      國    八十六    年      十      月     十五     日
                              最高法院刑事第四庭
                                  審判長法官  莊  來  成
                                        法官  曾  有  田
                                        法官  王  德  雲
                                        法官  謝  俊  雄
                                        法官  林  永  茂
      右正本證明與原本無異
                                              書  記  官
中      華      民      國    八十六    年      十      月    二十一    日
